ACORDAO-COMPLETO-2435975

ACÓRDÃO 7958/2021 ATA 15/2021 - PRIMEIRA CÂMARA

VISTOS, relatados e discutidos estes autos de tomada de contas especial instaurada pela Caixa Econômica Federal (Caixa) , em desfavor da Associação de Pecuaristas de Envira (Aspen) , entidade contratante, e do Sr. Irivaldo Pereira de Souza, na condição de presidente da associação, em razão de não comprovação da execução do objeto previsto no contrato de repasse 333.335-71/2010, firmado junto ao então Ministério do Desenvolvimento Agrário.
ACORDAM os ministros do Tribunal de Contas da União, reunidos em sessão da 1ª Câmara, ante as razões expostas pelo relator, em:
9.1. considerar revel, para todos os efeitos, com fundamento no art. 12, § 3º, da Lei 8.443/1992, o Sr. Irivaldo Pereira de Souza e a Associação de Pecuaristas de Envira;
9.2. julgar irregulares, com fundamento nos arts. 1º, I, e 16, III, "a" e "c", da Lei 8.443/1992 c/c os arts. 19 e 23, III, da mesma lei, e com arts. 1º, I, e 209, I e III, e 214, III, do RI/TCU, as contas de Irivaldo Pereira de Souza e da Associação de Pecuaristas de Envira, e condená-los, solidariamente, ao pagamento das quantias abaixo especificadas, com a fixação do prazo de 15 (quinze) dias, a contar da notificação, para que comprove, perante este Tribunal (art. 214, III, "a", do RI/TCU) , o recolhimento da dívida aos cofres do Tesouro Nacional, atualizada monetariamente e acrescida dos juros de mora, calculados a partir das datas discriminadas, até a data do recolhimento, na forma prevista na legislação em vigor;
	Data
	Valor (R$) 

	29/11/2010
	141.858,60

9.3. aplicar, individualmente, ao Sr. Irivaldo Pereira de Souza e à Associação de Pecuaristas de Envira a multa prevista no art. 57 da Lei 8.443/1992 c/c o art. 267 do RI/TCU, no valor de R$ 25.000,00 (vinte e cinco mil reais) , fixando-lhe o prazo de 15 (quinze) dias, a contar da notificação, para que comprove, perante este Tribunal (art. 214, III, "a", do RI/TCU) , o recolhimento da dívida aos cofres do Tesouro Nacional, atualizada monetariamente desde a data do presente acórdão até a do efetivo recolhimento, se for paga após o vencimento, na forma da legislação em vigor;
9.4. autorizar, desde logo, nos termos do art. 28, II, da Lei 8.443/1992, a cobrança judicial das dívidas, caso não atendidas as notificações;
9.5. autorizar, desde já, caso requerido, o parcelamento da dívida em até 36 (trinta e seis) parcelas mensais, nos termos do art. 217 do RI/TCU, com a incidência sobre cada parcela dos devidos encargos legais até o efetivo pagamento, com esclarecimento ao responsável de que a falta de pagamento de qualquer parcela importará no vencimento antecipado do saldo devedor (§ 2º do art. 217 do RI/TCU) ; e
9.6. com fundamento no § 3º do art. 16 da Lei 8.443/1992, encaminhar cópia desta deliberação à Procuradoria da República no Estado do Amazonas, para a adoção das medidas que entender cabíveis.

Tomada de contas especial instaurada em razão de não comprovação da execução do objeto previsto em contrato de repasse, que teve por objeto o apoio à realização de eventos promocionais da agricultura familiar, indígena e ribeirinha e à formação e à mobilização do colegiado territorial do Alto Juruá, no Município de Envira/AM.

Primeira Câmara

Entidades/órgãos do Governo do Estado do Amazonas.

3. Interessados/Responsáveis:
3.1. Responsáveis: Associação de Pecuaristas de Envira (04.626.320/0001-02); Irivaldo Pereira de Souza (XXX.865.232-XX).

13.1. Ministros presentes: Walton Alencar Rodrigues (Presidente), Benjamin Zymler e Jorge Oliveira.
13.2. Ministros-Substitutos presentes: Augusto Sherman Cavalcanti e Weder de Oliveira (Relator).

WEDER DE OLIVEIRA

Cuidam os autos de tomada de contas especial instaurada pela Caixa Econômica Federal (CEF) , em desfavor da Associação de Pecuaristas de Envira (Aspen) , entidade contratante, e do Sr. Irivaldo Pereira de Souza, na condição de presidente da associação (gestão 2007-2013) , em razão de não comprovação da execução do objeto previsto no contrato de repasse 333.335-71/2010 (Siconv 741956) , firmado entre o então Ministério do Desenvolvimento Agrário, representado pela Caixa Econômica Federal, e a Aspen.
Reproduzo, com os ajustes de forma pertinentes, a instrução da Secretaria de Controle Externo de Tomada de Contas Especial (Secex-TCE) (peça 35) :
"HISTÓRICO
2.	O instrumento de repasse em testilha teve por objeto o apoio à realização de eventos promocionais da agricultura familiar, indígena e ribeirinha e à formação e à mobilização do colegiado territorial do Alto Juruá, no Município de Envira/AM, nos termos da cláusula primeira (peça 1, p. 113-125) .
3.	De acordo com a cláusula décima sexta, a vigência, após prorrogação, deu-se no período de 20/8/2010 a 20/12/2016 (peça 1, p. 123-125 e 129-149) , com prazo para prestar de contas em até trinta dias após o término da vigência, nos termos da cláusula décima segunda (peça 1, p. 123) .
4.	Para executar o objeto, foi prevista a importância de R$ 365.218,48, sendo R$ 361.498,48 custeados pela União e R$ 3.720,00 a título de contrapartida da associação contratada em bens e serviços economicamente mensuráveis (peças 1, p. 117) . Não obstante creditada a integralidade dos recursos federais em conta corrente específica em 26/10/2010 (peça 1, p. 151) , logo em seguida foram alocados em poupança a ela vinculada. O desbloqueio parcial e único ocorreu em 29/11/2010, no montante de R$ 141.858,60 (peças 1, p. 153, e 2, p. 19 e 87) .
5.	O objeto não foi acompanhado/fiscalizado in loco uma única vez pelo então Ministério do Desenvolvimento Agrário. A forma de averiguação da execução física dar-se-ia mediante a análise dos documentos apresentados pelo contratado (relatórios, listas de presença de oficinas, seminários e reuniões e Relatório de Execução de Atividades - REA) , nos termos do subitem 3.2, alínea 'd', do Contrato de Repasse 333.335-71/2010 (peça 1, p. 115) . Em caso de concordância o MDA homologaria o REA, emitiria parecer técnico e os submeteria à Caixa.
6.	Em 2/8/2013, por intermédio do Parecer PA GIDURMN 190/2013 (peça 1, p. 11-13) , a CEF consigna que sob o aspecto financeiro, foram executados 39,25% do total previsto para o contrato de repasse, porém, a execução física não foi atestada pelo gestor 	do ajuste, uma vez que não houve a apresentação do REA para homologação' (peça 2, p. 117) .
7.	Constatadas as irregularidades e esgotadas as medidas administrativas internas sem a obtenção do ressarcimento do débito causado aos cofres da União, o órgão instaurador, em seu Relatório de Tomada de Contas Especial 108/2016 (peça 2, p. 115-121) , com a indicação circunstanciada das providências adotadas pela autoridade administrativa nos instrumentos de repasse em questão, pugnou pela imputação de débito ao Sr. Irivaldo Pereira de Souza e à Associação de Pecuaristas de Envira, em razão da não comprovação da execução do objeto previsto no Contrato de Repasse 333.335-71/2010, no montante original de R$ 141.858,60, correspondente à integralidade dos recursos federais efetivamente desbloqueados para uso.
8.	O Relatório de Auditoria 494/2017 (peça 2, p. 133-135) contou com a devida manifestação acerca dos quesitos mencionados no art. 4º, inciso V e § 1º, da Instrução Normativa - TCU 71, de 28 de novembro de 2012, tendo concluído aquela instância de controle pela irregularidade das presentes contas no mesmo sentido, conforme Certificado de Auditoria 494/2017 (peça 2, p. 137-138) e Parecer do Dirigente do Órgão de Controle Interno 494/2017 (peça 2, p. 139-140) .
9.	Em Pronunciamento Ministerial de peça 2, p. 152, o Ministro de Estado Chefe da Casa Civil da Presidência da República, na forma do art. 52, da Lei 8.443, de 16 de julho de 1992, atestou haver tomado conhecimento das conclusões do Controle Interno acerca da irregularidade das presentes contas.
10.	Uma vez remetidos os autos a este Tribunal para fins de apreciação e julgamento, em sede de instrução preliminar (peça 11) e pronunciamentos uniformes da unidade técnica (peças 12-13) , a análise dos pressupostos de procedibilidade previstos na IN/TCU 71/2012 verificou que não havia óbices preliminares que impedissem o prosseguimento desta tomada de contas especial, uma vez que não se configurou o transcurso de mais de dez anos entre o fato gerador e a primeira notificação válida dos responsáveis pela autoridade administrativa competente. Ademais, o valor atualizado do débito apurado (sem juros) em 1/1/2017 era superior a R$ 100.000,00, na forma estabelecida conforme os arts. 6º, inciso I, e 19 da IN/TCU 71/2012, modificada pela IN/TCU 76/2016.
11.	Após as considerações técnicas acerca da apuração dos fatos, identificação dos responsáveis e quantificação do dano para fins de ressarcimento, concluiu-se que, de fato, não houve a comprovação da boa e regular aplicação de recursos federais do Contrato de Repasse 333.335-71/2010 (Siconv 741956) , com a execução das atividades das metas 1, 2, 3 e 4 referentes à parcela liberada, bem como a não apresentação do relatório de execução de atividades referente a essa parcela de recursos, configurando-se, dessa forma, a omissão no dever de prestar contas do valor integralmente desbloqueado de R$ 141.858,60.
12. Partindo dessa premissa, procedeu-se ao enquadramento do Sr. Irivaldo Pereira de Souza e da Associação de Pecuaristas de Envira para fins de citação solidária com os elementos que caracterizam a responsabilização na forma configurada na matriz acostada na preliminar de peça 11, p. 6-7, e transcrita no Apêndice I desta instrução.
13.	No mérito, após a regular citação dos responsáveis, nos termos da lei, a unidade técnica deste Tribunal concluiu que os atos praticados pelos responsáveis identificados configuraram dano aos cofres públicos federais, devido a não comprovação da boa e regular aplicação de recursos federais do Contrato de Repasse 333.335-71/2010 (Siconv 741956) , com a execução das atividades das metas 1, 2, 3 e 4 referentes à parcela liberada, bem como a não apresentação do relatório de execução de atividades referente a essa parcela de recursos, configurando-se omissão no dever de prestar contas do valor integralmente desbloqueado de R$ 141.858,60.
14. 	Destarte, ante as revelias configuradas, pugnou, desde logo, pelo julgamento irregular das contas do Sr. Irivaldo Pereira de Souza e da Associação de Pecuaristas de Envira ser julgadas irregulares, com fundamento nos arts. 1º, inciso I, 16, inciso III, alíneas 'a' e 'c', e § 2º, da Lei 8.443/1992 c/c os arts. 19 e 23, inciso III, da mesma Lei, e com os arts. 1º, inciso I, 209, incisos I e III e § 5º, 210 e 214, inciso III, do Regimento Interno deste Tribunal, procedendo-se às condenações em débito, com a aplicação da multa prevista no art. 57 da Lei 8.443/1992.
15.	Ato contínuo, apesar de aquiescer com a proposta de encaminhamento em sua essência, o Parquet de Contas, por meio do parecer lavrado pelo Procurador Rodrigo Medeiros de Lima (peça 23) , em síntese, discordou da data atribuída para fins do cômputo da prescrição da pretensão punitiva deste Tribunal, assim como identificou inconsistência na data da ocorrência atribuída na instrução preliminar para fins de citação, com o apontamento de uma diferença substancial na atualização do débito a ser perseguido, razão pela qual pugnou pelo retorno dos autos à unidade técnica para renovação das citações dos responsáveis arrolados.
16.	Sendo assim, em concordância com o encaminhamento proposto, nos termos do despacho de 10/7/2019 (peça 24) , o Ministro-Relator Weder de Oliveira assim decidiu:
'9. De fato, não há menção na instrução de peça 11, que propôs a realização das citações, ao fato gerador do débito na data de 17/11/2013.
10. Considerando que os recursos foram disponibilizados à entidade em 29/11/2010 e, como destacado pelo MP/TCU, essa diferença de datas resulta em resíduo de aproximadamente R$ 60.000,00, correspondente à atualização monetária e juros moratórios, faz-se necessária a renovação das citações.
Dessa forma, acompanho a proposta preliminar do Parquet especializado e determino a restituição dos autos à unidade instrutiva para as providências a seu encargo.'
17.	Em sede de preliminar, após as considerações delineadas acima, a unidade técnica assim procedeu para fins de renovação das citações e audiência dos responsáveis (peça 25) :
'29. 	Diante do exposto, submetem-se os autos à consideração superior, propondo ao Tribunal:
29.1. realizar a CITAÇÃO dos responsáveis abaixo qualificados, com fundamento nos arts. 10, § 1º, e 12, incisos I e II, da Lei 8.443/1992 c/c o art. 202, incisos I e II, do Regimento Interno deste Tribunal, para que, no prazo de quinze dias, apresentem alegações de defesa quanto à irregularidade detalhada a seguir:
Irregularidade 1: não comprovação da boa e regular aplicação dos recursos públicos federais repassados por força do Contrato de Repasse 333.335-71/2010 (Siafi 741956) , em razão da omissão no dever de prestar contas.
Dispositivos violados: art. 70, parágrafo único, da Constituição Federal; art. 93 do Decreto-Lei 200/1967; art. 145 do Decreto 93.872/1986; artigos 39, caput, 56, caput, e 58, da Portaria Interministerial 127/2008; subitem 3.2, alíneas 'd' e 'e', do Contrato de Repasse 333.335-71/2010.
Qualificação dos responsáveis solidários:
Nome/CPF/função/gestão: Sr. Irivaldo Pereira de Souza, XXX.865.232-XX, presidente da entidade contratada, a partir de 6/4/2007.
Conduta: na condição de dirigente da associação contratada, omitir-se de prestar contas acerca da boa e regular aplicação de parte dos recursos recebidos por força do ajuste em tela referente às atividades das metas 1, 2, 3 e 4, ante a não apresentação do respectivo Relatório de Execução de Atividades (REA) e demais documentos comprobatórios;
Nexo de causalidade: o ato omissivo do responsável impediu o estabelecimento do nexo causal entre os desembolsos e os recursos repassados para o atendimento do objeto pactuado no referido instrumento de repasse, resultando em presunção de dano ao erário; e
Culpabilidade: não há excludentes de ilicitude, de culpabilidade e de punibilidade; é razoável supor que o responsável tinha consciência da ilicitude de sua conduta; era exigível conduta diversa da praticada, qual seja, desincumbir-se do seu dever por meio da apresentação da prestação de contas no prazo e forma devidos com a devida comprovação da boa e regular aplicação dos recursos públicos a ele confiados.
Nome/CNPJ/função: Associação de Pecuaristas de Envira, 04.626.320/0001-02, entidade contratada.
Conduta: por intermédio de seu representante legal, omitir-se de prestar contas acerca da boa e regular aplicação de parte dos recursos recebidos por força do ajuste em tela referente às atividades das metas 1, 2, 3 e 4, ante a não apresentação do respectivo Relatório de Execução de Atividades (REA) e demais documentos comprobatórios;
Nexo de causalidade: o ato omissivo de representante legal impediu o estabelecimento do nexo causal entre os desembolsos e os recursos repassados para o atendimento do objeto pactuado no referido instrumento de repasse, resultando em presunção de dano ao erário; e
Culpabilidade: não há excludentes de ilicitude, de culpabilidade e de punibilidade; é razoável supor que a responsável, por intermédio de seu representante legal, tinha consciência da ilicitude de sua conduta; era exigível conduta diversa da praticada, qual seja, desincumbir-se do seu dever por meio da apresentação da prestação de contas no prazo e forma devidos com a adequada comprovação da boa e regular aplicação dos recursos públicos a ele confiados.
e/ou recolha aos cofres do Tesouro Nacional a quantia abaixo indicada, referente à irregularidade e aos elementos de responsabilização acima descritos, atualizada monetariamente a partir da respectiva data até o efetivo recolhimento, abatendo-se na oportunidade a quantia eventualmente ressarcida, na forma da legislação em vigor;
	Valor original (R$) 
	Data da ocorrência

	141.858,60
	29/11/2010

Valor atualizado até 1º/10/2019: R$ 235.584,58
29.2. realizar a AUDIÊNCIA do responsável abaixo qualificado, com fundamento nos arts. 10, § 1º, e 12, incisos I e III, da Lei 8.443/1992 c/c o art. 202, incisos I e III, do RI/TCU, para que, no prazo de quinze dias, apresente razões de justificativa quanto à irregularidade a seguir detalhada:
Irregularidade 2: não cumprimento do prazo originalmente estipulado para prestação de contas dos recursos públicos até então repassados por força do Contrato de Repasse 333.335-71/2010 (Siafi 741956) .
Dispositivos violados: art. 70, parágrafo único, da Constituição Federal; art. 93 do Decreto-Lei 200/1967; art. 145 do Decreto 93.872/1986; artigos 39, caput, 56, caput, e 58, da Portaria Interministerial 127/2008; subitem 3.2, alíneas 'd' e 'e', do Contrato de Repasse 333.335-71/2010.
Qualificação do responsável:
Nome/CPF/função/gestão: Sr. Irivaldo Pereira de Souza, XXX.865.232-XX, presidente da entidade contratada, a partir de 6/4/2007.
Conduta: descumprir o prazo originalmente estipulado para prestação de contas de parte dos recursos recebidos por força do ajuste em tela, cuja obrigação findou em 19/1/2017;
Nexo de causalidade: o ato omissivo do responsável impediu a comprovação parcial do liame entre os recursos recebidos pela Associação de Pecuaristas de Envira e a destinação para as ações de apoio a eventos promocionais da agricultura familiar, indígena e ribeirinha e à formação e à mobilização do colegiado territorial do Alto Juruá e, dessa forma, impossibilitou a aferição da boa e regular gestão da totalidade dos valores até então repassados do referido instrumento repasse; e
Culpabilidade: não há excludentes de ilicitude, de culpabilidade e de punibilidade; é razoável supor que o responsável tinha consciência da ilicitude de sua conduta; era exigível conduta diversa da praticada, qual seja, desincumbir-se do seu dever por meio da apresentação da prestação de contas no prazo e forma devidos, com a adequada comprovação da boa e regular aplicação dos recursos públicos a ele confiados.'
18.	Sendo assim, em consonância com a determinação do relator, a proposta foi, então, acolhida pela unidade técnica (peças 26-27) , ocasião em que forma promovidas as comunicações processuais com os seguintes contornos:
Tabela 1 - Citação e audiência dos responsáveis
	Destinatário
	Expediente
	Data da ciência

	Associação de Pecuaristas de Envira
	Ofício 9168/2019-TCU/Seproc (peça 30) 
	7/2/2020 (peça 33) 

	Sr. Irivaldo Pereira de Souza
	Ofício 9169/2019-TCU/Seproc (peça 31) 
	7/2/2020 (peça 32) 

	Fonte: processo TC Processo 035.369/2017-5.

19.	Não obstante, apesar de devidamente notificados, compulsando os autos, observa-se que os responsáveis epigrafados se mantiveram silentes perante esta Corte de Contas e, desta forma, não se manifestaram quanto às irregularidades a eles imputadas, no prazo regimental fixado. Ademais, em pesquisa realizada na base de dados deste Tribunal em 17/9/2020, observa-se que não há documentos pendentes de juntada nestes autos que guardem relação com eventuais alegações de defesa apresentadas ainda que intempestivas.
20.	Assim, autos foram, então, encaminhados à unidade técnica para fins de instrução e consequente apreciação no mérito pelo Tribunal, após a prévia manifestação do Parquet de Contas.
EXAME TÉCNICO
21.	O exame técnico ora proposto compreende a análise das revelias configuradas, tomando como base as irregularidades atribuídas aos responsáveis em específico, no âmbito da preliminar, em cotejo com os elementos comprobatórios constantes dos autos e os argumentos que possam ser aproveitados em favor deles em manifestações colhidas na fase interna desta Tomada de Contas Especial, acaso existentes.
22.	Preliminarmente, cumpre tecer breves considerações sobre a forma como são realizadas as comunicações processuais no TCU. A esse respeito, destacam-se o art. 179, do Regimento Interno do TCU (Resolução 155, de 4/12/2002) e o art. 4º, inciso III, § 1º, da Resolução TCU 170, de 30 de junho de 2004, in verbis:
'Art. 179. A citação, a audiência ou a notificação, bem como a comunicação de diligência, far se-ão:
I - mediante ciência da parte, efetivada por servidor designado, por meio eletrônico, fac-símile, telegrama ou qualquer outra forma, desde que fique confirmada inequivocamente a entrega da comunicação ao destinatário;
II - mediante carta registrada, com aviso de recebimento que comprove a entrega no endereço do destinatário;
III - por edital publicado no Diário Oficial da União, quando o seu destinatário não for localizado
 (...) 
Art. 3º As comunicações serão dirigidas ao responsável, ou ao interessado, ou ao dirigente de órgão ou entidade, ou ao representante legal ou ao procurador constituído nos autos, com poderes expressos no mandato para esse fim, por meio de:
I - correio eletrônico, fac-símile ou telegrama;
II - servidor designado;
III - carta registrada, com aviso de recebimento;
IV - edital publicado no Diário Oficial da União, quando o seu destinatário não for localizado, nas hipóteses em que seja necessário o exercício de defesa'.
Art. 4º. Consideram-se entregues as comunicações:
I - efetivadas conforme disposto nos incisos I e II do artigo anterior, mediante confirmação da ciência do destinatário;
II - realizadas na forma prevista no inciso III do artigo anterior, com o retorno do aviso de recebimento, entregue comprovadamente no endereço do destinatário;
III - na data de publicação do edital no Diário Oficial da União, quando realizadas na forma prevista no inciso IV do artigo anterior.
§ 1º O endereço do destinatário deverá ser previamente confirmado mediante consulta aos sistemas disponíveis ao Tribunal ou a outros meios de informação, a qual deverá ser juntada ao respectivo processo.
 (...) '
23.	Bem se vê, portanto, que a validade da citação via postal não depende de que o aviso de recebimento seja assinado pelo próprio destinatário da comunicação, o que dispensa, no caso em tela, a entrega do AR em 'mãos próprias'. A exigência da norma é no sentido de o Tribunal verificar se a correspondência foi entregue no endereço correto, residindo aqui a necessidade de certeza inequívoca. 
24.	Não é outra a orientação da jurisprudência do TCU, conforme se verifica dos julgados a seguir transcritos:
'Acórdão 3648/2013-TCU-Segunda Câmara | Relator: Ministro José Jorge
São válidas as comunicações processuais entregues, mediante carta registrada, no endereço correto do responsável, não havendo necessidade de que o recebimento seja feito por ele próprio.
Acórdão 1019/2008-TCU-Plenário | Relator: Ministro Benjamin Zymler
É prescindível a entrega pessoal das comunicações pelo TCU, razão pela qual não há necessidade de que o aviso de recebimento seja assinado pelo próprio destinatário. Entregando se a correspondência no endereço correto do destinatário, presume-se o recebimento da citação.
Acórdão 1526/2007-TCU-Plenário | Relator: Ministro Aroldo Cedraz
As comunicações do TCU, inclusive as citações, deverão ser realizadas mediante Aviso de Recebimento - AR, via Empresa Brasileira de Correios e Telégrafos, bastando para sua validade que se demonstre que a correspondência foi entregue no endereço correto.'
25.	A validade do critério de comunicação processual do TCU foi referendada pelo Supremo Tribunal Federal, nos termos do julgamento do MS-AgR 25.816/DF, por meio do qual se afirmou a desnecessidade da ciência pessoal do interessado, entendendo-se suficiente a comprovação da entrega do 'AR' no endereço do destinatário:
'EMENTA: AGRAVO REGIMENTAL. MANDADO DE SEGURANÇA. DESNECESSIDADE DE INTIMAÇÃO PESSOAL DAS DECISÕES DO TRIBUNAL DE CONTAS DA UNIÃO. ART. 179 DO REGIMENTO INTERNO DO TCU. INTIMAÇÃO DO ATO IMPUGNADO POR CARTA REGISTRADA, INICIADO O PRAZO DO ART. 18 DA LEI nº 1.533/51 DA DATA CONSTANTE DO AVISO DE RECEBIMENTO. DECADÊNCIA RECONHECIDA. AGRAVO IMPROVIDO.
O envio de carta registrada com aviso de recebimento está expressamente enumerado entre os meios de comunicação de que dispõe o Tribunal de Contas da União para proceder às suas intimações.
O inciso II do art. 179 do Regimento Interno do TCU é claro ao exigir apenas a comprovação da entrega no endereço do destinatário, bastando o aviso de recebimento simples.'
26.	No caso vertente, a citação e/ou audiência de cada um dos responsáveis se deu em endereços provenientes de pesquisas realizadas pelo TCU, nos sistemas CPF e CNPJ da Receita Federal. Por sua vez, a entrega dos ofícios citatórios ficou comprovada conforme detalhamento a seguir:
'a.	 Associação de Pecuaristas de Envira, Ofício 9168/2020-TCU/Seproc (peça 30) , origem no sistema da Receita Federal (peça 28) , recebido em 7/2/2020, conforme AR à peça 33; e
b.	 Sr. Irivaldo Pereira de Souza, Ofício 9169/2020-TCU/Seproc (peça 31) , origem no sistema da Receita Federal (peça 29) , recebido em 7/2/2020, conforme AR à peça 32;'
27.	Não é demais ressaltar que os avisos de recebimentos referentes aos dois expedientes acima nominados foram subscritos pelo Sr. Irivaldo Pereira Souza, de modo que reforça a notificação, mediante ofícios de citação, de forma bastante zelosa e em consonância com a lei e a jurisprudência aplicáveis.
28.	Superada a análise acerca da validade das comunicações processuais, transcorrido o prazo regimental fixado e mantendo-se inertes os aludidos responsáveis, impõe-se que sejam considerados revéis, dando-se prosseguimento ao processo, com fulcro no art. 12, § 3º, da Lei 8.443, de 16 de julho de 1992.
29.	Nos processos do TCU, a revelia não leva à presunção de que seriam verdadeiras todas as imputações levantadas contra os responsáveis, diferentemente do que ocorre no processo civil, em que a revelia do réu opera a presunção da verdade dos fatos narrados pelo autor. Dessa forma, a avaliação da responsabilidade do agente não pode prescindir da prova existente no processo ou para ele carreada.
30.	Ao não apresentar suas defesas, os responsáveis deixaram de produzir prova da regular aplicação dos recursos sob suas responsabilidades, em afronta às normas que impõem aos gestores públicos a obrigação legal de, sempre que demandados pelos órgãos de controle, apresentar os documentos que demonstrem a correta utilização das verbas públicas, a exemplo do contido no art. 93 do Decreto-Lei 200/67: 'Quem quer que utilize dinheiros públicos terá de justificar seu bom e regular emprego na conformidade das leis, regulamentos e normas emanadas das autoridades administrativas competentes'.
31.	Mesmo as alegações de defesa não sendo apresentadas, considerando o princípio da verdade real que rege esta Corte, procura-se buscar, em manifestações dos responsáveis na fase interna desta Tomada de Contas Especial, argumentos que possam ser aproveitados em favor deles. No entanto, da mesma forma, o Sr. Irivaldo Pereira de Souza e a Associação de Pecuaristas de Envira não se manifestaram na fase interna, não havendo, assim, nenhum elemento que possa vir a ser analisado e posteriormente servir para afastar as irregularidades a eles apontadas.
32.	Em se tratando de processo em que a parte interessada não se manifestou acerca das irregularidades imputadas, não há elementos para que se possa efetivamente aferir e reconhecer a ocorrência de boa-fé na conduta da responsável, podendo este Tribunal, desde logo, proferir o julgamento de mérito pela irregularidade das contas, conforme nos termos dos §§ 2º e 6º do art. 202 do Regimento Interno do TCU.
33.	Nesse sentido, são os Acórdão 2064/2011-TCU-Primeira Câmara, da relatoria do Ministro Ubiratan Aguiar; 6182/2011-TCU-1ª Câmara, da relatoria do Ministro Weber de Oliveira; 4072/2010-TCU-1ª Câmara, da relatoria do Ministro Valmir Campelo; 1189/2009-TCU-1ª Câmara, da relatoria do Ministro Marcos Bemquerer e 731/2008-TCU-Plenário, da relatoria do Ministro Aroldo Cedraz, dentre outros.	
34.	Por derradeiro, no que se refere à observância do o prazo de dez anos previsto no art. 205 do Código Civil vigente para fins de prescrição da pretensão punitiva deste Tribunal, consoante o incidente de uniformização de jurisprudência deliberado no Acórdão 1441/2016-TCU-Plenário, da relatoria do Ministro Benjamin Zymler, no presente caso, considera-se o ato irregular praticado em 19/1/2017, adotando-se como parâmetro o prazo final para a apresentação da prestação de contas final.
35.	Isso porque, conforme bem apontado pelo Parquet de Contas, o prejuízo ao erário decorre da não comprovação da boa e regular aplicação dos recursos públicos federais repassados em razão da omissão no dever de prestar contas. Embora a data de ocorrência do dano corresponda momento do desbloqueio dos recursos, a partir do não encaminhamento da prestação de contas final, nasceu para a Administração Pública a pretensão para sancionar o agente pela irregularidade praticada nesse sentido. Somente a partir desse momento, outrossim, estaria o poder público autorizado a cobrar a conformidade da execução das atividades pactuadas na proporção dos recursos disponibilizados à entidade contratada, por intermédio de seu representante legal.
36.	Já o ato que ordenou a citação dos arrolado ocorreu em 10/7/2019 (peça 24) , antes, portanto, do transcurso de dez anos entre esse ato e os fatos impugnados, de modo que reconhecida a interrupção do prazo prescricional, conforme preconiza o art. 202, inciso I, do Código Civil vigente, inexiste no presente processo óbice ao exercício da ação punitiva por parte deste Tribunal.
37.	Destarte, ante as revelias do Sr. Irivaldo Pereira de Souza e da Associação de Pecuaristas de Envira sem o afastamento das responsabilizações, devem suas contas serem julgadas irregulares, condenando-os solidariamente ao débito apurado com a imposição da multa do art. 57 da Lei 8.443/1992 a ambos individualmente, e da multa do art. 58, inciso I, da Lei 8.443/1992 ao primeiro responsável, ante a alta reprovabilidade das condutas atentatórias à accountability pública.
38.	Quanto à possibilidade de aplicação cumulativa das referidas multas, ainda que seja adequada a realização de citação e audiência do responsável, por força do disposto no art. 209, §4º, do RI/TCU, o Tribunal reconhece que existe relação de subordinação entre as condutas de 'não comprovação da aplicação dos recursos' e de 'omissão na prestação de contas', sendo a primeira consequência da segunda, o que enseja, na verificação das duas irregularidades, a aplicação da multa do art. 57, com o afastamento da multa do art. 58, inciso I, em atenção ao princípio da absorção, conforme o entendimento dos Acórdão 9579/2015-TCU-Segunda Câmara, da relatoria do Ministro Vital do Rêgo, e 2469/2019-TCU-Primeira Câmara, da relatoria do Ministro Augusto Sherman. Conforme leciona Cezar Bitencourt (Tratado de Direito Penal: parte geral - 8 Ed. - São Paulo: Saraiva, 2003. Pg.565) , na absorção, ' (...) a pena do delito mais grave absorve a pena do delito menos grave, que deve ser desprezada'.
39.	No caso concreto, a 'omissão no dever de prestar contas', embora seja uma irregularidade autônoma, funciona como fase ou meio para a consecução da 'não comprovação da aplicação dos recursos', havendo clara relação de interdependência entre essas condutas. Dessa forma, recaindo a duas ocorrências num mesmo gestor, deve prevalecer a pena da irregularidade mais grave, qual seja, a multa do art. 57 da Lei 8.443/1992.
CONCLUSÃO
40.	Em face da análise promovida, configuradas as revelias do Sr. Irivaldo Pereira de Souza e da Associação de Pecuaristas de Envira sem o afastamento da responsabilização de ambos e inexistindo comprovação da boa e regular aplicação dos recursos transferidos, é medida que se impõe dar seguimento ao processo proferindo o julgamento com os elementos até aqui presentes, nos termos do art. 12, §3º, da Lei 8.443/1992, e art. 202, § 8º, do Regimento Interno desta Corte de Contas.
41.	Conclui-se que os atos praticados pelo Sr. Irivaldo Pereira de Souza juntamente com a Associação de Pecuaristas de Envira configuraram dano aos cofres públicos federais, devido a não comprovação da boa e regular aplicação de recursos federais do Contrato de Repasse 333.335-71/2010 (Siconv 741956) , com a execução das atividades das metas 1, 2, 3 e 4 referentes à parcela liberada, bem como a não apresentação do relatório de execução de atividades referente a essa parcela de recursos, configurando-se omissão no dever de prestar contas do valor integralmente desbloqueado de R$ 141.858,60.
42.	No tocante à aferição quanto à ocorrência de boa-fé na conduta dos responsáveis, conforme determina o § 2º do art. 202 do Regimento Interno deste Tribunal, em se tratando de processo em que partes interessadas não se manifestaram acerca das irregularidades imputadas, não há elementos para que se possa efetivamente reconhecê-la, podendo esta Corte de Contas, desde logo, proferir julgamento de mérito pela irregularidade das contas, nos termos do § 6º de mesma norma regimental.
43.	Ademais, ao examinar a responsabilidade da pessoa jurídica de direito privado, deve-se avaliar, em regra, a boa-fé da conduta de seus administradores, uma vez que os atos destes obrigam a pessoa jurídica, desde que exercidos nos limites dos poderes definidos no ato constitutivo da entidade.
44.	No caso ora em exame, em se tratando de processos atinentes à observância da accountability pública, como condição imposta a uma entidade e aos agentes responsáveis, na forma da lei, de demonstrar que administrou ou controlou os recursos a ela confiados em conformidade com os termos segundo os quais lhe foram entregues, a boa-fé não pode ser presumida, devendo ser demonstrada e comprovada a partir dos elementos que integram os autos, não sendo possível reconhecê-la, portanto.
45.	Tal interpretação decorre da compreensão de que, relativamente à fiscalização dos gastos públicos, privilegia-se como princípio básico a inversão do ônus da prova, pois cabe ao gestor comprovar a boa aplicação dos dinheiros e valores públicos sob sua responsabilidade.
46.	Destarte, desde logo, devem as contas do Sr. Irivaldo Pereira de Souza e da Associação de Pecuaristas de Envira ser julgadas irregulares, procedendo-se às condenações em débito, com a aplicação das multas previstas no art. 57 e 58, inciso I, da Lei 8.443/1992, a primeira por conta do débito e a segunda por conta da ausência de justificativa para a não apresentação das contas no prazo devido a ser atribuída ao Sr. Irivaldo Pereira de Souza.
47.	Como as multas acima referidas são mutuamente excludentes (com débito/sem débito) , propõe-se a absorção da segunda pela primeira, bem como informar ao Sr. Irivaldo Pereira de Souza que, em caso de demonstração, em sede de recurso, da boa e regular aplicação dos recursos, elidindo o débito total e, consequentemente, a multa prevista no art. 57 da Lei 8.443/1992, poderá o Tribunal reaplicar a multa prevista no art. 58, inciso I, da mesma lei, antes absorvida pela primeira.
PROPOSTA DE ENCAMINHAMENTO
48.	Diante do exposto, submetem-se os autos à consideração superior, propondo ao Tribunal:
48.1. considerar revéis o Sr. Irivaldo Pereira de Souza (CPF XXX.865.232-XX) e a Associação de Pecuaristas de Envira - Aspen (CNPJ: 04.626.320/0001-02) , com fundamento no § 3º, art. 12, Lei 8.443, de 16 de julho de 1992, e no art. 202, § 8º, do Regimento Interno desta Corte de Contas;
48.2. com fundamento nos arts. 1º, inciso I, 16, inciso III, alíneas 'a' e 'c', e § 2º, da Lei 8.443/1992 c/c os arts. 19 e 23, inciso III, da mesma Lei, e com os arts. 1º, inciso I, 209, incisos I e III e § 5º, 210 e 214, inciso III, do Regimento Interno deste Tribunal, que sejam julgadas irregulares as contas da Associação de Pecuaristas de Envira - Aspen (CNPJ: 04.626.320/0001-02) , na condição de entidade contratada com o poder público; e do Sr. Irivaldo Pereira de Souza (CPF: XXX.865.232-XX) , na condição de presidente da associação (gestão 2007-2013) ; e condená-los, solidariamente, ao pagamento da quantia a seguir especificada, com a fixação do prazo de quinze dias, a contar da notificação, para comprovar, perante o Tribunal (art. 214, inciso III, alínea 'a', do Regimento Interno) , o recolhimento da dívida aos cofres do Tesouro Nacional, atualizada monetariamente e acrescida dos juros de mora, calculados a partir da data discriminada, até a data do recolhimento, na forma prevista na legislação em vigor:
	Valor original (R$) 
	Data da ocorrência

	141.858,60
	29/11/2010

Valor atualizado até 17/9/2020: R$ 241.329,85
48.3. aplicar à Associação de Pecuaristas de Envira - Aspen (CNPJ: 04.626.320/0001-02) e ao Sr. Irivaldo Pereira de Souza (CPF: XXX.865.232-XX) , individualmente, a multa prevista no art. 57 da Lei 8.443/1992 c/c o art. 267 do Regimento Interno, com a fixação do prazo de quinze dias, a contar das notificações, para comprovarem, perante o Tribunal (art. 214, inciso III, alínea 'a', do Regimento Interno) , o recolhimento da dívida aos cofres do Tesouro Nacional, atualizada monetariamente desde a data do acórdão que vier a ser proferido até a do efetivo recolhimento, se for paga após o vencimento, na forma da legislação em vigor;
48.4. informar ao Sr. Irivaldo Pereira de Souza (CPF: XXX.865.232-XX) que, caso se demonstre, por via recursal, a correta aplicação dos recursos, mas não se justifique a omissão da prestação de contas, o débito poderá ser afastado, mas permanecerá a irregularidade das contas, dando-se ensejo à aplicação da multa prevista no art. 58, inciso I, da Lei 8.443/1992;
48.5. autorizar, desde logo, nos termos do art. 28, inciso II, da Lei 8.443/1992, a cobrança judicial da dívida caso não atendidas as notificações;
48.6. autorizar, caso solicitado, o pagamento da dívida dos responsáveis em até 36 parcelas mensais e consecutivas, nos termos do art. 26 da Lei 8.443/1992 c/c o art. 217 do Regimento Interno, fixando-lhes o prazo de quinze dias, a contar do recebimento da notificação, para comprovarem perante o Tribunal o recolhimento da primeira parcela, e de trinta dias, a contar da parcela anterior, para comprovar o recolhimento das demais parcelas, devendo incidir sobre cada valor mensal, atualizado monetariamente, os juros de mora devidos, à exceção da multa (art. 59 da Lei 8.443/1992) , na forma prevista na legislação em vigor;
48.7. alertar aos responsáveis que a falta de comprovação do recolhimento de qualquer parcela importará no vencimento antecipado do saldo devedor, nos termos do § 2º do art. 217 do Regimento Interno deste Tribunal;
48.8. enviar cópia do acórdão que vier a ser proferido à Secretaria Especial de Agricultura Familiar e Desenvolvimento Agrário e aos responsáveis para ciência, informando que a deliberação, acompanhada do relatório e voto que a fundamentarem, estará disponível para consulta no endereço www.tcu.gov.br/acordaos, além de esclarecer que, caso requerido, o TCU poderá fornecer as correspondentes cópias, em mídia impressa;
48.9. encaminhar cópia da deliberação ao Procurador-Chefe da Procuradoria da República no Estado do Amazonas, nos termos do § 3º do art. 16 da Lei 8.443/1992 c/c o § 7º do art. 209 do Regimento Interno do TCU, para adoção das medidas que entender cabíveis, informando-lhe que o inteiro teor da deliberação pode ser consultado no endereço www.tcu.gov.br/acordaos."
2. O representante do MP/TCU (peça 38) , procurador Rodrigo Medeiros de Lima, manifestou-se de acordo com a proposta da unidade instrutiva.
É o relatório.

não há.

Procurador Rodrigo Medeiros de Lima.

TOMADA DE CONTAS ESPECIAL. CAIXA. CONTRATO DE REPASSE. NÃO COMPROVAÇÃO DA EXECUÇÃO DO OBJETO. CITAÇÃO. REVELIA. CONTAS IRREGULARES. DÉBITO. MULTA. COMUNICAÇÕES.

TOMADA DE CONTAS ESPECIAL (TCE)

Secretaria de Controle Externo de Tomada de Contas Especial (Secex-TCE).

Em exame, tomada de contas especial instaurada pela Caixa Econômica Federal (Caixa) , em desfavor da Associação de Pecuaristas de Envira (Aspen) , entidade contratante, e do Sr. Irivaldo Pereira de Souza, na condição de presidente da associação (gestão 2007-2013) , em razão de não comprovação da execução do objeto previsto no contrato de repasse 333.335-71/2010 (Siconv 741956) , firmado entre o então Ministério do Desenvolvimento Agrário, representado pela Caixa, e a Aspen.
O ajuste teve por objeto o apoio à realização de eventos promocionais da agricultura familiar, indígena e ribeirinha e à formação e à mobilização do colegiado territorial do Alto Juruá, no município de Envira/AM no valor total previsto de R$ 365.218,48, sendo R$ 361.498,48 custeados pela União e R$ 3.720,00 a título de contrapartida da associação contratada em bens e serviços economicamente mensuráveis[footnoteRef:2].  [2:  Peça 1, p. 117] 
A integralidade dos recursos federais foi creditada em conta corrente específica em 26/10/2010[footnoteRef:3], ocorrendo o desbloqueio parcial e único de R$ 141.858,60, em 29/11/2010[footnoteRef:4]. [3:  Peça 1, p. 151.]  [4:  Peças 1, p. 153, e 2, p. 19 e 87.] 
No relatório de tomada de contas especial 108/2016[footnoteRef:5], pugnou-se pela imputação de débito ao Sr. Irivaldo Pereira de Souza e à Associação de Pecuaristas de Envira, em razão da não comprovação da execução do objeto previsto no contrato de repasse 333.335-71/2010, no montante original de R$ 141.858,60, correspondente à integralidade dos recursos federais efetivamente desbloqueados para uso.   [5:  Peça 2, p. 115-121] 
No âmbito desta Corte, foi realizada a audiência do Sr. Irivaldo Pereira de Souza pelo não cumprimento do prazo originalmente estipulado para prestação de contas dos recursos públicos até então repassados, e a citação solidária com a Associação de Pecuaristas de Envira pela irregularidade seguinte:
"não comprovação da boa e regular aplicação de recursos federais do Contrato de Repasse 333.335-71/2010 - Siconv 741956, em razão de não comprovação da execução das atividades das metas 1, 2, 3 e 4 referentes à primeira parcela de recursos, no valor pactuado de R$ 141.858,60, ante a não apresentação do Relatório de Execução de Atividades referente a essa parcela de recursos, e de omissão no dever de prestar contas do valor sacado de R$ 141.858,60".
Inicialmente citados, os responsáveis não se manifestaram nos autos.
Entretanto, considerando haver inconsistência na data da ocorrência atribuída na instrução preliminar para fins de citação (17/11/2013 em vez de 28/11/2010) , verificada pelo MP/TCU, foram realizadas novas citações e audiências dos responsáveis.
Não obstante, apesar de devidamente notificados, os responsáveis se mantiveram silentes.
Nesse contexto, a unidade instrutiva, ao ressaltar as revelias dos responsáveis e a inexistência de comprovação da boa e regular aplicação dos recursos transferidos, propõe que suas contas sejam julgadas irregulares, com imputação do débito e aplicação da multa do art. 57 da Lei 8.443/1992.
O MP/TCU manifestou-se de acordo com a proposta formulada pela Secex-TCE[footnoteRef:6]. [6:  Peça 38.] 
II
Incidem sobre os responsáveis os efeitos da revelia, dando-se prosseguimento ao processo, nos termos do art. 12, § 3º, da Lei 8.443/1992.
Acolho, em essência, a análise empreendida pela unidade instrutiva, endossada pelo MP/TCU, cujos fundamentos adoto como razões de decidir, sem prejuízo das considerações a seguir.
Conforme mencionado no relatório do tomador, "verificou-se a execução financeira de 39,25% do total previsto para o contrato de repasse, porém, a execução física não foi atestada pelo gestor do ajuste, uma vez que não houve a apresentação do Relatório de Execução das Atividades - REA para aprovação e homologação"[footnoteRef:7]. [7:  Peça 2, p. 117.] 
O parecer PA GIDURMN 190/2013 da Caixa registrou que o fato que ensejou a instauração desta TCE foi "a não execução do objeto e a não a apresentação da prestação de contas parcial" [footnoteRef:8]. [8:  Peça 1, p. 11-13] 
Conforme destacado pela unidade instrutiva, não houve acompanhamento ou fiscalização in loco da execução do contrato de repasse 333.335-71/2010 pelo então Ministério do Desenvolvimento Agrário, bem como que a forma de averiguação da execução física dar-se-ia mediante a análise dos documentos apresentados pelo contratado, nos termos do subitem 3.2, alínea "d", combinado com o subitem 6.1. do referido contrato[footnoteRef:9]: [9:  Peça 1, p. 115-117.] 
"CLAUSULATERCEIRA - DAS OBRIGAÇÕES
 (...) 
3.2 - DO CONTRATADO
 (...) 
c. apresentar os Relatórios de Execução de Atividades - REA para homologação;
d. encaminhar ao Gestor, juntamente com cada Relatório de Execução de Atividade - REA, a documentação que contemple os elementos necessários à formação do devido nexo causal entre os valores transferidos e o objeto do contrato de repasse, e deve conter, dentre outros, a relação dos participantes dos eventos realizados, com informarmos que possibilitem localizá-los, como: endereço residencial e comercial, telefones, endereço eletrônico, entre  outras, e relatório fotográfico contemplando momentos diversos da realização do evento.
 (...) 
CLÁUSULA SEXTA DA LIBERAÇÃO DA AUTORIZAÇÃO DE SAQUE DOS RECURSOS 
 (...) 
6.1 - O desbloqueio dos recursos de cada parcela será realizado, em conformidade com o cronograma físico-financeiro aprovado, após autorização para início da execução do objeto contratual, mediante a comprovação do apode da contrapartida e de execução de etapa correspondente, por meio da apresentação do respectivo REA homologado pelo Gestor, além da aprovação pela CONTRATANTE da Prestação de Contas Parcial da etapa anterior"  
Nesse contexto, considerando que a prestação de contas parcial  não foi apresentada, que os responsáveis não se manifestaram desde a fase interna desta TCE e que não há nos autos elementos que possam comprovar a boa e regular aplicação dos recursos impugnados e afastar as irregularidades que lhe foram atribuídas, impõe-se julgar irregulares as contas do Sr. Irivaldo Pereira de Souza, bem como da Associação de Pecuaristas de Envira, condenando-os, solidariamente, ao pagamento de débito e aplicando-lhes a multa do art. 57 da Lei 8.443/1992.
De acordo com os critérios firmados no Acórdão 1441/2016-TCU-Plenário, não ocorreu a prescrição da pretensão punitiva no presente caso, considerando que não decorreram mais de dez anos do prazo para apresentação da prestação de contas parcial (30/3/2011[footnoteRef:10]) até a citação dos responsáveis (7/2/2020[footnoteRef:11]) . [10: Conforme subitem 6.1.2 do contrato - "prazo de 120 (cento e vinte) , após desbloqueio da parcela, para apresentação do primeiro REA para homologação do gestor atestando a execução da primeira etapa". (Peça 1, p. 117) ]  [11:  Peças 32-33.] 
Diante do exposto, manifesto-me pela aprovação do acórdão que ora submeto à apreciação deste Colegiado. 
TCU, Sala das Sessões Ministro Luciano Brandão Alves de Souza, em 11 de maio de 2021.
Weder de Oliveira 
Relator